最  高  行  政  法  院  判  決
109年度上字第495號
上  訴  人  程金旺                                      
訴訟代理人  朱敏賢  律師
            陳昱成  律師
            陳新傑  律師
被 上訴 人  基隆市政府                                 
代  表  人  林右昌              
上列當事人間公立學校教職員退休資遣撫卹條例事件，上訴人對
於中華民國109年3月5日臺北高等行政法院107年度訴字第1320號
判決，提起上訴，本院判決如下：
　　主  文
上訴駁回。
上訴審訴訟費用由上訴人負擔。
　　理  由
一、上訴人為經被上訴人依廢止前之學校教職員退休條例（下稱
    舊法）以民國101年12月18日基府人給壹字第1010188802號
    函及優惠存款金額計算單（下稱前退休審定處分）審定，自
    102年2月1日起，從基隆市○○區○○國民小學（下稱原服務機
    關）擇領月退休金而自願退休之人員。嗣被上訴人依107年7
    月1日施行之公立學校教職員退休資遣撫卹條例（下稱新法
    ），以107年6月6日基府人給貳字第1070224556號函檢附「
    已退公立學校教職員107年重新審定通知書」（下稱原處分
    ），重新計算核定上訴人自107年7月1日起的每月退休所得
    ，並由原服務機關以107年6月11日基○小人字第1070002336
    號函轉送原處分給上訴人。上訴人不服，提起訴願遭決定駁
    回，上訴人仍不服，遂提起行政訴訟，求為判決訴願決定及
    原處分均撤銷。經原判決駁回，上訴人遂提起本件上訴。
二、上訴人起訴之主張及被上訴人於原審之答辯，均引用原判決
    所載。
三、原判決駁回上訴人之訴，其理由略謂：
  ㈠新法第34條、第36條、第37條、第39條規定（下合稱系爭規
    定）對前退休審定處分所審定之退休給與權利之變動，是否
    如上訴人主張因違反憲法原則，而不法侵害上訴人之財產權
    、生存權，司法院業於108年8月23日作成釋字第783號解釋
    （下稱釋字第783號解釋），認為：「新法第8條第2項規定
    無涉法律不溯及既往原則及工作權之保障，亦未牴觸比例原
    則，與憲法保障人民財產權之意旨尚無違背。同條例第4條
    第6款、第39條第2項規定，與憲法保障生存權及教育工作者
    生活之意旨尚無違背。同條例第4條第4款、第5款、第19條
    第2款、第3款、第36條、第37條、第38條及第39條第1項規
    定，無涉法律不溯及既往原則，與信賴保護原則、比例原則
    尚無違背。……」等語，並於解釋理由中說明其理由。是以，
    原處分所依據之系爭規定並未違反法安定性原則、法不溯及
    既往原則、信賴保護原則及服公職權利之制度性保障，而無
    不法侵害上訴人受憲法財產權、生存權保障之退休所得，且
    立法者就「恩給制」任職年資之退休權益部分，為有別於「
    儲金制」之合理差別待遇，並不違反平等原則而違憲。
  ㈡另就上訴人指稱釋字第783號解釋有諸多證據勾稽不詳實，不
    適用證據法則、或論理未引用證據等解釋意旨在事實認定層
    面的錯誤之主張，惟按司法院釋字第185號、第405號解釋及
    憲法第80條規定，法院於個案法律爭議，就所應適用之法律
    是否違憲，既經司法院大法官以憲法解釋認定合憲，法院就
    此不涉個案法律爭議判斷，僅就法律抽象規範是否牴觸憲法
    而為具一般性拘束力的憲法解釋，也無從就其解釋所依憑的
    事實調查與認定是否正確，另為審查評價而拒絕予以適用，
    或另有聲請補充解釋的必要。系爭規定已經釋字第783號解
    釋並未牴觸憲法，原審審查原處分是否違憲之爭議，即應受
    該解釋拘束，而為同一之判斷。
  ㈢按行政程序法第110條第1項、第3項規定可知，行政處分自其
    依上開規定發生存續效力後，嗣後如經其他行政處分予以廢
    止者，原存續力即不存在。又依同法第123條第4款、第125
    條前段及第110條第1項規定，行政處分內容所表示之規制性
    法律效果，倘附有始期者，該內部效力須待始期屆至，方始
    發生。由此可知，附有始期之行政處分，其規制內容是否合
    法，應以始期屆至內部效力發生時之法規狀態為斷。被上訴
    人依該等新法規定重新計算予以審定，於107年6月6日以原
    處分予以審定，雖所審定退休權益已實質變更前退休審定處
    分之存續效力內容，但此是因前退休審定處分所依據之法規
    ，即舊法事後遭新法施行而廢止，且依系爭規定，被上訴人
    有義務應就上訴人未完結之繼續性退休給與法律關係，另為
    上訴人月退休所得之計算審定，則被上訴人依系爭規定另為
    原處分，合於行政程序法第123條第4款規定得為廢止前退休
    審定處分之事由，參酌前揭說明，前退休審定處分之存續效
    力，自因原處分就其變更原規制內容部分，依法廢止其存續
    效力而不存在。另原處分雖於107年6月間作成並送達予上訴
    人，但原處分之內部效力是自107年7月1日才發生，參照前
    開說明，原處分本應依據內部效力發生時所施行之新法而作
    成，不得以經新法第100條第2項規定預告於當時已廢止失效
    的舊法，作為其法律依據。上訴人主張前退休審定處分存續
    力不得以原處分違法破壞，原處分不應以作成時尚未生效的
    新法為依據，均有所誤，也不可採等語。
四、上訴意旨略謂：
　㈠按學者之見解，作成在後之行政處分與在前之行政處分相衝
    突，行政機關無意以作成在後之行政處分消滅前行政處分者
    ，前行政處分不因之而被廢棄；前大法官林錫堯亦認行政處
    分之廢止，應由行政機關以另一行政處分明白表示廢止原處
    分。而原公務人員退休法第34條及其施行細則第31條規定，
    均屬行政處分具形式確定力及實質確定力之具體規定，前退
    休審定處分自屬不得廢棄。本件原處分並無撤銷或廢止上訴
    人前退休審定處分之公法上意思表示，更無撤銷或廢止上訴
    人前退休審定處分之法令依據記載，上訴人前退休審定處分
    之效力，依法繼續存在，故被上訴人再作成與上訴人前退休
    審定處分內容相牴觸之原處分，已悖於行政程序法第110條
    第3項規定，應予撤銷，迺原審遽認原處分合法，顯有不適
    用法令及判決不備理由之違誤。
　㈡原審既認定原處分於新法施行前即送達，依司法院釋字第658
    號解釋及行政程序法第4條規定，屬欠缺法律依據而違反法
    律保留原則，自應予以撤銷，原審率爾認定原處分合法，有
    判決理由矛盾之違失。
　㈢本件所適用之釋字第783號解釋以新法立法目的係延後公務人
    員退撫基金之破產，且認為調降退休給付之手段有助於上開
    目的之達成，然並未審酌公務人員退撫基金之經營管理缺失
    ，顯然失之解釋不週；原判決亦未就上訴人所指摘之退撫基
    金管理不善之主張實質審理並敘明不可採之理由，亦屬判決
    不備理由，應予以廢棄等語。
五、本院判斷如下：
  ㈠按憲法第78條規定：「司法院解釋憲法，並有統一解釋法律
    及命令之權。」第173條規定：「憲法之解釋，由司法院為
    之。」第171條第2項規定：「法律與憲法有無牴觸發生疑義
    時，由司法院解釋之。」第79條第2項規定：「司法院設大
    法官若干人，掌理本憲法第78條規定事項……」是解釋法律牴
    觸憲法而宣告其為無效，乃專屬司法院大法官之職掌。司法
    院依上開規定所為之解釋，有拘束全國各機關及人民之效力
    ，各機關處理有關事項，應依解釋意旨為之，司法審判機關
    亦然。次按法官依據法律獨立審判，憲法第80條定有明文，
    故依法公布施行之法律，法官應以其為審判之依據，不得認
    定法律為違憲而逕行拒絕適用；又該法律如經司法院作成解
    釋宣告未違憲，依前段之說明，法院亦自應受其拘束，於審
    理個案時，依解釋意旨為之；且於該解釋作成後，如無因憲
    法或相關法律有所修正，或相關社會情事已有重大變更，而
    有重行認定與判斷之必要，並聲請經司法院再作成變更或補
    充之解釋，應不許法院或其他任何人民或機關持歧異之見解
    而不予遵守。
  ㈡經查，上訴人自102年2月1日起，即擇領月退休金退休。嗣因
    新法於106年8月9日經總統令公布並訂自107年7月1日施行，
    被上訴人爰以原處分，按其退休年資及退休等級，重新審定
    上訴人退休所得，為原判決依法確定之事實。依上訴人於原
    審起訴時對於原處分所為事實之認定，及係適用新法之結果
    ，均不爭執，所爭執者僅係據以作成原處分之新法是否違反
    制度性保障、憲法財產權保障、信賴保護原則、禁止溯及既
    往原則、比例原則及平等原則，而有違憲之問題。然原審業
    已論明，司法院作成釋字第783號解釋，認：「新法第8條第
    2項規定無涉法律不溯及既往原則及工作權之保障，亦未牴
    觸比例原則，與憲法保障人民財產權之意旨尚無違背。同條
    例第4條第6款、第39條第2項規定，與憲法保障生存權及教
    育工作者生活之意旨尚無違背。同條例第4條第4款、第5款
    、第19條第2款、第3款、第36條、第37條、第38條及第39條
    第1項規定，無涉法律不溯及既往原則，與信賴保護原則、
    比例原則尚無違背。……」。依司法院釋字第185號、第405號
    解釋及憲法第80條規定，原審應受釋字第783號解釋拘束，
    而為同一之判斷。是原審認原處分認事用法並無違誤，而予
    駁回上訴人之訴，於法並無不合。上訴理由主張釋字第783
    號解釋未審酌公務人員退撫基金之經營管理缺失，顯然失之
    解釋不週，且未敘明上訴人主張不可採之理由，而有判決理
    由不備之違法云云，核不足採。
  ㈢觀諸釋字第783號解釋意旨，可知退休人員經審定後之月退休
    金，係建構於繼續性法律關係，調降退休所得係政府為確保
    退撫制度永續發展，保障退休人員老年經濟生活安全，經檢
    討原有退休制度不合宜之處，並參酌當前世界先進國家公部
    門退休改革方案，分階段改革，新制度係短程改革之作為，
    旨在檢討現行制度，期以達成退撫基金用盡年限延後之現階
    段改革效益，解決急迫財務危機。而新法第37條第5項亦明
    文規定：「本條例施行前退休生效者，應按本條例施行時之
    待遇標準，依前4項規定重新計算每月退休所得……」。故被
    上訴人依新法規定作成原處分，就新法施行後之每月退休所
    得重新計算，並非廢止前退休審定處分，亦非廢止所計算於
    舊法時期之每月退休所得審定，顯無行政程序法關於廢止或
    撤銷行政處分等規定之適用。是以，上訴意旨主張：前退休
    審定處分仍具存續力，被上訴人作成原處分牴觸其存續力已
    違反行政程序法第110條第3項規定云云，顯與新法之明文規
    定及解釋意旨背道而馳，無可採取。至原判決認本件合於行
    政程序法第123條第4款規定得為廢止前退休審定處分之事由
    ，前退休審定處分之存續效力，因原處分就其變更原規制內
    容部分，已依法廢止其存續效力而不存在部分，依上說明，
    其理由雖有未洽，但駁回之結論尚無不合，仍應予維持。
  ㈣另被上訴人雖於107年7月1日以前（即新法未生規制效力之前
    ）即作成原處分，但處分之規制效力係針對本案上訴人之退
    休總年資及退休等級，重新計算「其自107年7月1日以後」
    之「（在新法有效實施後未來）每月退休所得」。而非依「
    107年7月1日以前之事實狀態」，而為「其每月退休所得」
    規制效力之諭知。是以被上訴人乃是在預計新法已通過，將
    於107年7月1日實施，實施後未來法律效果已可預期之情況
    下，而在107年7月1日以前，針對未來事實而為法律適用，
    將新法預期所生之法律效果，透過原處分予以「具體化」，
    讓上訴人預先得知，以為應變。是其「認事用法」之規制內
    容，完全與舊法無涉，亦無違反舊法之情形，上訴意旨主張
    原處分有違反行政程序法第4條及法律保留原則，原審率爾
    認定原處分合法，有判決理由矛盾之違失云云，自難成立。
  ㈤綜上所述，原判決駁回上訴人在原審之訴，雖部分理由未盡
    妥洽，惟駁回結果並無二致，仍應予維持。上訴論旨，仍執
    前詞，指摘原判決違背法令，求予廢棄，為無理由，應予駁
    回。
六、據上論結，本件上訴為無理由。依行政訴訟法第255條第1項
    、第2項、第98條第1項前段，判決如主文。
中　　華　　民　　國　　111 　年　　4 　　月　　28　　日
                    最高行政法院第二庭
                        審判長法官  帥　嘉　寶　
                              法官　鄭　小　康
                              法官　林　玫　君
                              法官　洪　慕　芳
                              法官　李　玉　卿

以  上  正  本  證  明  與  原  本  無  異
中　　華　　民　　國　　111 　年　　4 　　月　　28　　日
　　　　　　　　　　　　　　　書記官　高　玉　潔